ACORDAO-COMPLETO-2430871

ACÓRDÃO 3511/2021 ATA 6/2021 - PRIMEIRA CÂMARA

VISTOS, relatados e discutidos estes autos de tomada de contas especial instaurada pelo Fundo Nacional de Desenvolvimento da Educação (FNDE) em desfavor de Joana Darc Queiroga Mendonça Coutinho, ex-prefeita de Massaranduba/PB (gestão 1/1/2013 a 31/12/2016) , em razão da omissão no dever de prestar contas dos recursos recebidos por força do Programa de Apoio aos Sistemas de Ensino para Atendimento de Jovens e Adultos (Peja) , no exercício de 2013;
ACORDAM os ministros do Tribunal de Contas da União, reunidos em sessão da 1ª Câmara, diante das razões expostas pelo relator:
9.1. julgar irregulares as contas de Joana Darc Queiroga Mendonça Coutinho (CPF XXX.302.104-XX) , ex-prefeita de Massaranduba/PB, com fundamento nos arts. 1º, inciso I, 16, inciso III, alíneas "a" e "c", da Lei 8.443/1992, c/c os arts. 1º, inciso I, 209, incisos I e III, do Regimento Interno do TCU;
9.2. condenar a responsável identificada no subitem anterior, com fundamento no art. 19, caput, da Lei 8.443/1992, c/c o art. 210 do RI/TCU ao pagamento das quantias a seguir especificadas, com a fixação do prazo de 15 (quinze) dias, a contar da notificação, para comprovar, perante o Tribunal (art. 23, inciso III, alínea "a" da Lei 8.443/1992, c/c o art. 214, inciso III, alínea "a", do RI/TCU) , o recolhimento da dívida aos cofres do Fundo Nacional de Desenvolvimento da Educação, atualizada monetariamente e acrescida dos juros de mora, calculados a partir das datas discriminadas, até a data do recolhimento, na forma prevista na legislação em vigor;
	VALOR ORIGINAL (R$) 
	DATA DA OCORRÊNCIA

	3/1/2013
	41.933,75

	8/8/2013
	41.933,75

9.3. aplicar a multa prevista no art. 57 da Lei 8.443/1992, c/c o art. 267 do Regimento Interno do TCU, à Sra. Joana Darc Queiroga Mendonça Coutinho (CPF XXX.302.104-XX) , no valor de R$ 10.000,00 (dez mil reais) , fixando-lhe o prazo de 15 (quinze) dias, a contar da notificação, para comprovar, perante o Tribunal (art. 214, inciso III, alínea "a", do Regimento Interno) , o recolhimento da dívida aos cofres do Tesouro Nacional, atualizada monetariamente desde a data deste acórdão até a do efetivo recolhimento, se for paga após o vencimento, na forma da legislação em vigor;
9.4. autorizar, desde logo, nos termos do art. 28, inciso II, da Lei 8.443/1992, a cobrança judicial da dívida, caso não atendida a notificação;
9.5. autorizar, desde logo, caso solicitado e o processo não tenha sido remetido para cobrança judicial, o pagamento da dívida em até 36 (trinta e seis) parcelas mensais e consecutivas, nos termos do art. 26 da Lei 8.443/1992, c/c o art. 217 do Regimento Interno do TCU, fixando-se o vencimento da primeira parcela em 15 (quinze) dias, a contar do recebimento da notificação, e o das demais mensalmente, devendo incidir sobre cada valor mensal os correspondentes acréscimos legais, na forma prevista na legislação em vigor, sem prejuízo de alertar o responsável de que a falta de comprovação do recolhimento de qualquer parcela implicará o vencimento antecipado do saldo devedor;
9.6. dar ciência da presente deliberação à Procuradoria da República no Estado da Paraíba, nos termos do § 3º do art. 16 da Lei 8.443/1992, c/c o § 7º do art. 209 do Regimento Interno do TCU, para adoção das medidas que entender cabíveis; e
9.7. dar ciência da presente deliberação ao Fundo Nacional de Desenvolvimento da Educação e à responsável.

Tomada de contas especial instaurada pelo Fundo Nacional de Desenvolvimento da Educação, em razão da omissão no dever de prestar contas dos recursos recebidos por força do Programa de Apoio aos Sistemas de Ensino para Atendimento de Jovens e Adultos, no exercício de 2013.

Primeira Câmara

Município de Massaranduba/PB.

3. Interessados/Responsáveis:
3.1. Interessado: Fundo Nacional de Desenvolvimento da Educação (00.378.257/0001-81).
3.2. Responsável: Joana Darc Queiroga Mendonca Coutinho (XXX.302.104-XX).

13.1. Ministros presentes: Walton Alencar Rodrigues (Presidente), Benjamin Zymler, Vital do Rêgo (Relator) e Jorge Oliveira.
13.2. Ministro-Substituto presente: Augusto Sherman Cavalcanti.

VITAL DO RÊGO

Adoto como parte do relatório a instrução de mérito lançada no âmbito da Secretaria de Controle Externo de Tomada de Contas Especial (peça 34) , que contou com a anuência do corpo diretivo daquela unidade (peças 35-36) , a seguir transcrita com os ajustes de forma pertinentes:
INTRODUÇÃO
Cuidam os autos de tomada de contas especial instaurada pelo Fundo Nacional de Desenvolvimento da Educação, em desfavor de Joana Darc Queiroga Mendonca Coutinho, Prefeita Municipal no período de 1º/1/2013 a 31/12/2016, em razão da omissão no dever de prestar contas dos recursos recebidos por força do Programa de Apoio aos Sistemas de Ensino para Atendimento de Jovens e Adultos (PEJA) , no exercício de 2013, cujo prazo encerrou-se em 3/8/2015.
Cumpre esclarecer que o prazo da prestação de contas do PEJA/2013 foi prorrogado para 3/8/2015, conforme notícia do próprio FNDE (peça 24) .
HISTÓRICO
Em 8/1/2019, com fundamento na IN/TCU 71/2012, alterada pela IN/TCU 76/2016 e DN/TCU 155/2016, o dirigente do Fundo Nacional de Desenvolvimento da Educação autorizou a instauração da tomada de contas especial (peça 1) . O processo foi registrado no sistema e-TCE com o número 2.631/2019.
Os recursos repassados pelo FNDE ao município de Massaranduba/PB, no âmbito do Programa de Apoio aos Sistemas de Ensino para Atendimento de Jovens e Adultos  (PEJA)   exercício 2013, totalizaram R$ 83.867,50 (peça 6) . 
O fundamento para a instauração da Tomada de Contas Especial, conforme consignado na matriz de responsabilização elaborada pelo tomador de contas, foi a constatação da seguinte irregularidade: 
Não comprovação da boa e regular aplicação dos recursos federais repassados à Prefeitura Municipal de Massaranduba - PB, em face da omissão no dever de prestar contas dos valores transferidos, no âmbito do Programa de Apoio aos Sistemas de Ensino para Atendimento de Jovens e Adultos (Peja) , no exercício de 2013, cujo prazo encerrou-se em 3/8/2015.
A responsável arrolada na fase interna foi devidamente comunicada e, diante da ausência de justificativas suficientes para elidir a irregularidade e da não devolução dos recursos, instaurou-se a tomada de contas especial.
No relatório (peça 16) , o tomador de contas concluiu que o prejuízo importaria no valor original de R$ 83.867,50, imputando-se a responsabilidade a Joana Darc Queiroga Mendonca Coutinho, Prefeita Municipal no período de 1º/1/2013 a 31/12/2016, na condição de gestora dos recursos. 
Em 15/1/2020, a Controladoria-Geral da União emitiu o relatório de auditoria (peça 18) , em concordância com o relatório do tomador de contas. O certificado de auditoria e o parecer do dirigente do órgão de controle interno concluíram pela irregularidade das presentes contas (peças 19 e 20) .
Em 6/2/2020, o ministro responsável pela área atestou haver tomado conhecimento das conclusões contidas no relatório e certificado de auditoria, bem como do parecer conclusivo do dirigente do órgão de controle interno, manifestando-se pela irregularidade das contas, e determinou o encaminhamento do processo ao Tribunal de Contas da União (peça 21) .
Na instrução inicial (peça 26) , analisando-se os documentos nos autos, concluiu-se pela necessidade de realização de citação e audiência para as irregularidades abaixo: 
1.1. Irregularidade 1: não comprovação da boa e regular aplicação dos recursos federais repassados ao município de Massaranduba/PB, em face da omissão no dever de prestar contas dos valores transferidos, no âmbito do Programa de Apoio aos Sistemas de Ensino para Atendimento de Jovens e Adultos (PEJA) , no exercício de 2013, cujo prazo encerrou-se em 3/8/2015.
1.1.1. Evidência da irregularidade: documento técnico presente na peça 8.
1.1.2. Normas infringidas: art. 37, caput, c/c o art. 70, parágrafo único, da Constituição da República Federativa do Brasil; art. 93, do Decreto-lei 200/1967; art. 66, do Decreto 93.872/1986; e art. 15, da Resolução CD/FNDE 48, de 2/10/2012.
1.1.3. Débitos relacionados à responsável Joana Darc Queiroga Mendonca Coutinho:
	Data de ocorrência
	Valor histórico (R$) 

	3/1/2013
	41.933,75

	8/8/2013
	41.933,75

1.1.4. Cofre credor: Fundo Nacional de Desenvolvimento da Educação.
1.1.5. Responsável: Joana Darc Queiroga Mendonca Coutinho.
1.1.5.1. Conduta: não demonstrar a boa e regular aplicação dos recursos federais recebidos e geridos por meio do Programa de Apoio aos Sistemas de Ensino para Atendimento de Jovens e Adultos (PEJA) , no exercício de 2013, em face da omissão na prestação de contas, cujo prazo encerrou-se em 3/8/2015.
1.1.5.2. Nexo de causalidade: a conduta descrita impediu o estabelecimento do nexo causal entre as possíveis despesas efetuadas com os recursos recebidos, no âmbito do instrumento em questão, em afronta ao art. 37, caput, c/c o art. 70, parágrafo único, da Constituição da República Federativa do Brasil; art. 93, do Decreto-lei 200/1967; art. 66, do Decreto 93.872/1986; e art. 15, da Resolução CD/FNDE 48, de 2/10/2012.
1.1.5.3. Culpabilidade: não há excludentes de ilicitude, de culpabilidade e de punibilidade; é razoável supor que a responsável tinha consciência da ilicitude de sua conduta; era exigível conduta diversa da praticada, qual seja, desincumbir-se do seu dever por meio da apresentação da prestação de contas no prazo e forma devidos. 
1.1.6. Encaminhamento: citação.
1.2. Irregularidade 2: não cumprimento do prazo originalmente estipulado para prestação de contas do Programa de Apoio aos Sistemas de Ensino para Atendimento de Jovens e Adultos (PEJA) , no exercício de 2013, cujo prazo encerrou-se em 3/8/2015.
1.2.1. Evidência da irregularidade: documento técnico presente na peça 8.
1.2.2. Normas infringidas: art. 37, caput, c/c o art. 70, parágrafo único, da Constituição da República Federativa do Brasil; art. 93, do Decreto-lei 200/1967; art. 66, do Decreto 93.872/1986; e art. 15, da Resolução CD/FNDE 48, de 2/10/2012.
1.2.3. Responsável: Joana Darc Queiroga Mendonca Coutinho.
1.2.3.1. Conduta: descumprir o prazo originalmente estipulado para prestação de contas dos recursos federais recebidos à conta do Programa de Apoio aos Sistemas de Ensino para Atendimento de Jovens e Adultos (PEJA) , no exercício de 2013, o qual se encerrou em 3/8/2015.
1.2.3.2. Nexo de causalidade: a conduta descrita impediu o estabelecimento do nexo causal entre as possíveis despesas efetuadas com os recursos recebidos, no âmbito do Programa de Apoio aos Sistemas de Ensino para Atendimento de Jovens e Adultos (PEJA) , no exercício de 2013, em afronta ao art. 37, caput, c/c o art. 70, parágrafo único, da Constituição da República Federativa do Brasil; art. 93, do Decreto-lei 200/1967; art. 66, do Decreto 93.872/1986; e art. 15, da Resolução CD/FNDE 48, de 2/10/2012.
1.2.3.3. Culpabilidade: não há excludentes de ilicitude, de culpabilidade e de punibilidade; é razoável supor que a responsável tinha consciência da ilicitude de sua conduta; era exigível conduta diversa da praticada, qual seja, desincumbir-se do seu dever por meio da apresentação da prestação de contas no prazo e forma devidos. 
1.2.4. Encaminhamento: audiência.
Em cumprimento ao pronunciamento da unidade (peça 28) , foram efetuadas citação e audiência da responsável, nos moldes adiante:
Joana Darc Queiroga Mendonca Coutinho - promovida a citação e audiência da responsável, conforme delineado adiante:
	Comunicação: Ofício 12528/2020-TCU/Seproc (peça 30) 
Data da Expedição: 10/4/2020
Data da Ciência: 23/4/2020 (peça 31) 
Nome Recebedor: Edson Silva Franklin
Observação: Ofício enviado para o endereço do responsável, conforme pesquisa de endereço no sistema CPF da Receita Federal (peça 29) 
Fim do prazo para a defesa: 8/5/2020
	
Conforme Despacho de Conclusão das Comunicações Processuais (peça 33) , informa-se que as providências inerentes às comunicações processuais foram concluídas. 
Transcorrido o prazo regimental, a responsável Joana Darc Queiroga Mendonca Coutinho apresentou defesa, conforme documento de peça 32.
ANÁLISE DOS PRESSUPOSTOS DE PROCEDIBILIDADE DA IN/TCU 71/2012
Apreciação do Prejuízo ao Contraditório e Ampla Defesa
	Verifica-se que não houve o transcurso de mais de dez anos desde o fato gerador sem que tenha havido a notificação da responsável pela autoridade administrativa federal competente (art. 6º, inciso II, c/c art. 19, da IN/TCU 71/2012, modificada pela IN/TCU 76/2016) , uma vez que o fato gerador da irregularidade sancionada ocorreu em 4/8/2015, haja vista que o vencimento do prazo para prestação de contas deu-se em 3/8/2015, e a responsável foi notificada sobre a irregularidade, pela autoridade administrativa competente, conforme abaixo:
1. Joana Darc Queiroga Mendonca Coutinho, por meio do ofício acostado à peça 2, recebido em 11/2/2016, conforme AR (peça 4) .
Valor de Constituição da TCE 	
	Verifica-se, ainda, que o valor atualizado do débito apurado (sem juros) , em 1º/1/2017, é de R$ 109.480,14, portanto, superior ao limite mínimo de R$ 100.000,00, na forma estabelecida conforme os arts. 6º, inciso I, e 19, da IN/TCU 71/2012, modificada pela IN/TCU 76/2016. 
OUTROS PROCESSOS/DÉBITOS NOS SISTEMAS DO TCU COM A MESMA RESPONSÁVEL
	Informa-se que não foi encontrado débito imputável à responsável em outros processos no Tribunal.
	A tomada de contas especial está, assim, devidamente constituída e em condição de ser instruída.
EXAME TÉCNICO
	Da análise dos documentos presentes nos autos, verifica-se que Joana Darc Queiroga Mendonca Coutinho era a pessoa responsável pela gestão e execução dos recursos federais recebidos à conta do Programa de Apoio aos Sistemas de Ensino para Atendimento de Jovens e Adultos  (PEJA)   exercício 2013, tendo o prazo final para apresentação da prestação de contas expirado em 3/8/2015. 
Verifica-se que foi dada oportunidade de defesa à agente responsabilizada na fase interna, em obediência aos princípios constitucionais que asseguram o direito ao contraditório e à ampla defesa (art. 5º, inciso LV, da Constituição Federal) , conforme detalhado no item "Análise dos Pressupostos de Procedibilidade da IN/TCU 71/2012", subitem "	Apreciação do Prejuízo ao Contraditório e Ampla Defesa".
	Entretanto, a responsável não apresentou justificativas suficientes para elidir a irregularidade e não recolheu o montante devido aos cofres do Fundo Nacional de Desenvolvimento da Educação, razão pela qual sua responsabilidade deve ser mantida.
Passa-se ao exame das alegações de defesa apresentadas pela responsável (peças 49 a 53) :
1.4. Manifestação do responsável (peça 32) :
1.4.1. A responsável alega que, ao tomar conhecimento da citação, procurou inserir todos os elementos necessários no sistema do FNDE, mas foi impedido em razão de não mais ser portador das senhas de acesso ao SIGPC.
1.4.2. Dessa forma, para comprovar a regular aplicação dos recursos recebidos, encaminhou, em anexo à defesa, todos os demonstrativos, acompanhados das respectivas comprovações das despesas efetuadas.
1.5. Análise da manifestação do responsável:
1.5.1. Constata-se que a responsável encaminhou uma série de documentos (peça 32, p. 2-30) que, conjugados com os lançamentos registrados no extrato da conta específica do programa (peça 7) , identificou-se uma correlação entre dois documentos de despesa enviados e respectivos lançamentos em extrato bancário, conforme a seguir demonstrado:
	Extrato Bancário
	Documento de Despesa

	Data
	Valor
	Localização
	Beneficiado
	Nota Fiscal
	Data
	Valor
	Localização

	28/8/2013
	14.900,00
	peça 7
	Pauliano Lamec Matias dos Santos - ME
	57
	26/8/2013
	14.900,00
	peça 32,
p. 10

	11/12/2013
	7.000,00
	peça 7
	Pauliano Lamec Matias dos Santos - ME
	20046
	6/12/2013
	7.000,00
	peça 32,
p. 13

1.5.2. Verifica-se que ambas as notas fiscais se referem à capacitação de professores e coordenadores da educação de jovens e adultos, objeto que, a princípio, se alinha com os objetivos do Programa de Apoio aos Sistemas de Ensino para Atendimento de Jovens e Adultos (PEJA) .
1.5.3. O art. 4º, da Resolução CD/FNDE 48/2012 estabelece que os recursos do PEJA/2013 deveriam ser aplicados exclusivamente em despesas para a manutenção e desenvolvimento das novas turmas de EJA, de acordo com o que estabelece o art. 70, da Lei 9.394/1996, abaixo transcrito:
Art. 70. Considerar-se-ão como de manutenção e desenvolvimento do ensino as despesas realizadas com vistas à consecução dos objetivos básicos das instituições educacionais de todos os níveis, compreendendo as que se destinam a:
I - remuneração e aperfeiçoamento do pessoal docente e demais profissionais da educação;
1.5.4. Dessa forma, constata-se que o serviço contratado se alinha com o que estabelece as normas que regulamentam o programa, e há nexo entre parte dos recursos descentralizados e as despesas comprovadas mediante os dois documentos fiscais anteriormente mencionados, de forma que é possível admitir como regulares as referidas despesas.
1.5.5. Por outro lado, não foi encaminhado documento de despesa que comprovasse a transferência realizada em 28/8/2013, no valor de R$ 25.160,25, e em 30/8/2013, no valor de R$ 43.981,89 (peça 7) , ambas em favor do próprio município de Massaranduba/PB.
1.5.6. Em sua defesa, o responsável encaminhou a nota fiscal 56, emitida em 26/8/2013, por Pauliano Lamec Matias dos Santos - ME, no valor de R$ 28.300,00 (peça 32, p. 7) , referente à jornada pedagógica para gestores, coordenadores pedagógicos e professores do ensino infantil, fundamental I e fundamental II e que, a princípio, não guarda relação com manutenção e desenvolvimento das novas turmas de EJA, objeto do programa, e cujo valor não corresponde a qualquer desembolso efetuado na conta específica do PEJA/2013 (peça 7) , o que impede o estabelecimento do nexo entre os recursos e a suposta despesa apresentada pelo responsável.
1.5.7. Outra despesa apresentada pelo responsável diz respeito ao pagamento da folha de servidores da Secretaria de Educação, efetuada em 30/1/2014, no valor de R$ 253.438,90 (peça 32, p. 15-18) , mas sem comprovação de que se tratam de profissionais ligados à educação de jovens e adultos, além do fato de não haver qualquer nexo com valores desembolsados na conta específica do programa (peça 7) .
1.5.8. Dessa forma, da análise até aqui empreendida, ficou confirmada a não comprovação da boa e regular aplicação dos recursos do PEJA/2013 para as despesas ocorridas em 28/8/2013, no valor de R$ 25.160,25, e em 30/8/2013, no valor de R$ 43.981,89 (peça 7) .
1.5.9. Como esses desembolsos pendentes de comprovação se referem a transferências efetuadas em favor do município de Massaranduba/PB, poder-se-ia cogitar eventual responsabilização da municipalidade.
1.5.10. Entretanto, em razão da ausência de evidências de que o município de Massaranduba/PB se beneficiou desses valores, deve responder por esse débito exclusivamente a gestora à época dos fatos, no caso, a responsável Joana Darc Queiroga Mendonca Coutinho.
1.5.11. Nesse sentido, o Tribunal entende que a realização de transferências da conta específica do convênio para contas bancárias de titularidade da prefeitura não é suficiente para demonstrar que o município ou a coletividade se beneficiaram dos recursos federais repassados, e, consequentemente, para ensejar a responsabilidade do ente federado convenente pela não aplicação dos recursos na finalidade pactuada (Acórdão 2363/2018-TCU-Segunda Câmara, Relator Ministro Marcos Bemquerer; Acórdão 12126/2018-TCU-Segunda Câmara, Relator Ministro Aroldo Cedraz; Acórdão 4326/2019-TCU-Primeira Câmara, Relator Ministro Benjamin Zymler) .
1.5.12. Assim, rejeitam-se parcialmente as alegações de defesa apresentadas pela responsável, devendo suas contas serem julgadas irregulares, condenandoa ao débito remanescente apurado, conforme detalhado a seguir, e aplicando-lhe a multa prevista no art. 57, da Lei 8.443/1992:
	Data de ocorrência
	Valor histórico (R$) 
	Débito/Crédito

	3/1/2013
	41.933,75
	Débito

	8/8/2013
	41.933,75
	Débito

	26/8/2013
	14.900,00
	Crédito

	6/12/2013
	  7.000,00
	Crédito

PRESCRIÇÃO DA PRETENSÃO PUNITIVA
	Vale ressaltar que a pretensão punitiva do TCU, conforme Acórdão 1441/2016-TCU-Plenário, Relator Ministro Benjamin Zymler, que uniformizou a jurisprudência acerca dessa questão, subordina-se ao prazo geral de prescrição indicado no art. 205, do Código Civil, que é de dez anos, contado da data de ocorrência da irregularidade sancionada, nos termos do art. 189, do Código Civil, sendo este prazo interrompido pelo ato que ordenar a citação, a audiência ou a oitiva da responsável.
No caso em exame, não ocorreu a prescrição, uma vez que a irregularidade sancionada ocorreu em 4/8/2015, e o ato de ordenação da citação ocorreu em 30/3/2020.
CONCLUSÃO
	Em face da análise promovida na seção "Exame Técnico", verifica-se que a responsável Joana Darc Queiroga Mendonca Coutinho não logrou comprovar a boa e regular aplicação integral dos recursos. Ademais, inexistem nos autos elementos que demonstrem a boa-fé da responsável ou a ocorrência de outras excludentes de culpabilidade.
Dessa forma, identificado dano ao erário, deve-se instaurar e julgar o processo de tomada de contas especial para responsabilizar seus agentes causadores, respeitando o direito ao contraditório e à ampla defesa, independentemente de quando ocorreram os atos impugnados.
Ressalta-se, ainda, que, segundo a Jurisprudência do TCU, nos casos em que a responsável tenha sido citado por omissão no dever de prestar contas e venha a apresentar a reclamada prestação de contas, mas na análise das alegações de defesa sejam constatadas irregularidades que caracterizam dano ao erário, não é necessária a renovação da citação se: i) no ofício citatório estiver expressamente consignado que o débito decorre da não comprovação da boa e regular aplicação dos recursos geridos; e ii) o valor do dano apurado ao final não seja superior àquele que constou da citação. No caso concreto, foram atendidas essas duas condicionantes apontadas no Acórdão 2050/2016-TCU-Segunda Câmara, Relator Ministro Marcos Bemquerer.
Verifica-se também que não houve a prescrição da pretensão punitiva, conforme análise já realizada.
	Tendo em vista que não constam dos autos elementos que permitam reconhecer a boa-fé da responsável, sugere-se que as suas contas sejam julgadas irregulares, nos termos do art. 202, § 6º, do Regimento Interno do TCU, com a imputação do débito atualizado monetariamente e acrescido de juros de mora, nos termos do art. 202, §1º, do Regimento Interno do TCU, descontado o valor eventualmente recolhido, com a aplicação da multa prevista no art. 57, da Lei 8.443/1992.
PROPOSTA DE ENCAMINHAMENTO
	Diante do exposto, submetem-se os autos à consideração superior, propondo:
julgar irregulares, nos termos dos arts. 1º, inciso I, 16, inciso III, alíneas "b" e "c", da Lei 8.443/1992, c/c os arts. 19 e 23, inciso III, da mesma Lei, as contas da responsável Joana Darc Queiroga Mendonca Coutinho (CPF XXX.302.104-XX) , condenando-a ao pagamento das importâncias a seguir especificadas, atualizadas monetariamente e acrescidas dos juros de mora, calculadas a partir das datas discriminadas até a data da efetiva quitação do débito, fixando-lhe o prazo de quinze dias, para que comprove, perante o Tribunal, o recolhimento das referidas quantias aos cofres do Fundo Nacional de Desenvolvimento da Educação, nos termos do art. 23, inciso III, alínea "a", da citada lei, c/c o art. 214, inciso III, alínea "a", do Regimento Interno do TCU.
Débitos relacionados à responsável Joana Darc Queiroga Mendonca Coutinho (CPF XXX.302.104-XX) :
	Data de ocorrência
	Valor histórico (R$) 
	Débito/Crédito

	3/1/2013
	41.933,75
	Débito

	8/8/2013
	41.933,75
	Débito

	26/8/2013
	14.900,00
	Crédito

	6/12/2013
	  7.000,00
	Crédito

aplicar responsável Joana Darc Queiroga Mendonca Coutinho (CPF XXX.302.104-XX) , a multa prevista no art. 57, da Lei 8.443/1992, c/c o art. 267, do Regimento Interno do TCU, fixando-lhe o prazo de quinze dias, a contar da notificação, para que comprove, perante o Tribunal (art. 214, inciso III, alínea "a", do Regimento Interno do TCU) , o recolhimento da dívida aos cofres do Tesouro Nacional, atualizada monetariamente desde a data do acórdão que vier a ser proferido por este Tribunal até a do efetivo recolhimento, se paga após o vencimento, na forma da legislação em vigor;
autorizar, desde logo, a cobrança judicial das dívidas, caso não atendida a notificação, na forma do disposto no art. 28, inciso II, da Lei 8.443/1992;
autorizar também, desde logo, se requerido, com fundamento no art. 26, da Lei 8.443/1992, c/c o art. 217, §§ 1º e 2º, do Regimento Interno do TCU, o parcelamento das dívidas em até 36 parcelas, incidindo, sobre cada parcela, corrigida monetariamente, os correspondentes acréscimos legais, fixando-lhe o prazo de quinze dias, a contar do recebimento da notificação, para comprovar, perante o Tribunal, o recolhimento da primeira parcela, e de trinta dias, a contar da parcela anterior, para comprovar o recolhimento das demais parcelas, devendo incidir, sobre cada valor mensal, atualizado monetariamente, os juros de mora devidos, no caso do débito, na forma prevista na legislação em vigor, alertando a responsável de que a falta de comprovação do recolhimento de qualquer parcela importará o vencimento antecipado do saldo devedor, nos termos do § 2º do art. 217 do Regimento Interno deste Tribunal; 
enviar cópia do Acórdão a ser prolatado à Procuradoria da República no Estado da Paraíba, nos termos do § 3º do art. 16 da Lei 8.443/1992, c/c o § 7º do art. 209 do Regimento Interno do TCU, para adoção das medidas cabíveis;
enviar cópia do Acórdão que vier a ser proferido ao Fundo Nacional de Desenvolvimento da Educação e à responsável, para ciência;
informar à Procuradoria da República no Estado da Paraíba, ao Fundo Nacional de Desenvolvimento da Educação e à responsável que a presente deliberação, acompanhada do Relatório e do Voto que a fundamenta, está disponível para a consulta no endereço www.tcu.gov.br/acordaos, além de esclarecer que, caso requerido, o TCU poderá fornecer sem custos as correspondentes cópias, de forma impressa; e
informar à Procuradoria da República no Estado da Paraíba que, nos termos do parágrafo único do art. 62 da Resolução TCU 259/2014, os procuradores e membros do Ministério Público credenciados nesta Corte podem acessar os presentes autos de forma eletrônica e automática, ressalvados apenas os casos de eventuais peças classificadas como sigilosas, as quais requerem solicitação formal.
2.	O Ministério Público junto ao Tribunal de Contas da União (MPTCU) , representado pelo Procurador Júlio Marcelo de Oliveira, divergiu parcialmente da proposta de encaminhamento apresentada pela unidade técnica (peça 37) , nos seguintes termos:
Trata-se de tomada de contas especial (TCE) instaurada pelo Fundo Nacional de Desenvolvimento da Educação (FNDE) em desfavor de Joana D'arc Queiroga Mendonça Coutinho, ex-prefeita de Massaranduba/PB (gestão 2013 a 2016) , em razão da omissão no dever de prestar contas dos recursos recebidos por força do Programa de Apoio aos Sistemas de Ensino para Atendimento à Educação de Jovens e Adultos (Peja) , no exercício de 2013.
No âmbito do citado programa, foram repassados ao município, no exercício de 2013, recursos federais no valor total de R$ 83.867,50. Os recursos foram repassados em duas parcelas de R$ 41.933,75, creditadas na conta específica nas datas de 3/1/2013 e 8/8/2013 (peça 7, p. 1) .
O prazo para a apresentação da prestação de contas final era até 3/8/2015 (peça 24) .
Em 11/2/2016 (peças 2 e 4) , a ex-prefeita foi notificada da ausência de apresentação da prestação de contas, porém permaneceu silente, o que deu ensejo à instauração desta TCE.
Após a remessa da TCE a esta Corte, a Secex/TCE propôs a citação e a audiência da responsável, nos seguintes termos (peça 26) :
a) realizar a citação, com fundamento nos arts. 10, § 1º, e 12, incisos I e II, da Lei 8.443/1992, c/c o art. 202, incisos I e II, do RI/TCU, para que, no prazo de quinze dias, a responsável abaixo indicada, em decorrência da conduta praticada, apresente alegações de defesa e/ou recolha, aos cofres especificados, as quantias abaixo indicadas, atualizadas monetariamente a partir das respectivas datas até o efetivo recolhimento, abatendo-se, na oportunidade, a quantia eventualmente ressarcida, na forma da legislação em vigor, que gerou a irregularidade demonstrada a seguir:
Débito relacionado somente à responsável Joana Darc Queiroga Mendonca Coutinho (CPF XXX.302.104-XX) , Prefeita Municipal no período de 1º/1/2013 a 31/12/2016, na condição de gestora dos recursos.
Irregularidade: não comprovação da boa e regular aplicação dos recursos federais repassados ao município de Massaranduba/PB, em face da omissão no dever de prestar contas dos valores transferidos, no âmbito do Programa de Apoio aos Sistemas de Ensino para Atendimento de Jovens e Adultos (PEJA) , no exercício de 2013, cujo prazo encerrou-se em 3/8/2015.
Evidência da irregularidade: documento técnico presente na peça 8.
Normas infringidas: art. 37, caput, c/c o art. 70, parágrafo único, da Constituição da República Federativa do Brasil; art. 93, do Decreto-lei 200/1967; art. 66, do Decreto 93.872/1986; e art. 15, da Resolução CD/FNDE 48, de 2/10/2012.
Cofre credor: Fundo Nacional de Desenvolvimento da Educação.
	Data de ocorrência
	Valor histórico (R$) 

	3/1/2013
	41.933,75

	8/8/2013
	41.933,75

Conduta: não demonstrar a boa e regular aplicação dos recursos federais recebidos e geridos por meio do Programa de Apoio aos Sistemas de Ensino para Atendimento de Jovens e Adultos (PEJA) , no exercício de 2013, em face da omissão na prestação de contas, cujo prazo encerrou-se em 3/8/2015.
Nexo de causalidade: a conduta descrita impediu o estabelecimento do nexo causal entre as possíveis despesas efetuadas com os recursos recebidos, no âmbito do instrumento em questão, em afronta ao art. 37, caput, c/c o art. 70, parágrafo único, da Constituição da República Federativa do Brasil; art. 93, do Decreto-lei 200/1967; art. 66, do Decreto 93.872/1986; e art. 15, da Resolução CD/FNDE 48, de 2/10/2012.
Culpabilidade: não há excludentes de ilicitude, de culpabilidade e de punibilidade; é razoável supor que a responsável tinha consciência da ilicitude de sua conduta; era exigível conduta diversa da praticada, qual seja, desincumbir-se do seu dever por meio da apresentação da prestação de contas no prazo e forma devidos.
 (...) 
d) realizar a audiência da responsável abaixo indicada, com fundamento nos arts. 10, § 1º, e 12, incisos I e III, da Lei 8.443/1992, c/c o art. 202, incisos I e III, do RI/TCU, para que, no prazo de quinze dias, apresente razões de justificativa quanto à conduta praticada que gerou a irregularidade demonstrada a seguir: 
Responsável: Joana Darc Queiroga Mendonca Coutinho (CPF XXX.302.104-XX) , Prefeita Municipal no período de 1º/1/2013 a 31/12/2016, na condição de gestora dos recursos.
Irregularidade: não cumprimento do prazo originalmente estipulado para prestação de contas do Programa de Apoio aos Sistemas de Ensino para Atendimento de Jovens e Adultos (PEJA) , no exercício de 2013, cujo prazo encerrou-se em 3/8/2015.
Evidência da irregularidade: documento técnico presente na peça 8.
Normas infringidas: art. 37, caput, c/c o art. 70, parágrafo único, da Constituição da República Federativa do Brasil; art. 93, do Decreto-lei 200/1967; art. 66, do Decreto 93.872/1986; e art. 15, da Resolução CD/FNDE 48, de 2/10/2012.
Conduta: descumprir o prazo originalmente estipulado para prestação de contas dos recursos federais recebidos à conta do Programa de Apoio aos Sistemas de Ensino para Atendimento de Jovens e Adultos (PEJA) , no exercício de 2013, o qual se encerrou em 3/8/2015.
Nexo de causalidade: a conduta descrita impediu o estabelecimento do nexo causal entre as possíveis despesas efetuadas com os recursos recebidos, no âmbito do Programa de Apoio aos Sistemas de Ensino para Atendimento de Jovens e Adultos (PEJA) , no exercício de 2013, em afronta ao art. 37, caput, c/c o art. 70, parágrafo único, da Constituição da República Federativa do Brasil; art. 93, do Decreto-lei 200/1967; art. 66, do Decreto 93.872/1986; e art. 15, da Resolução CD/FNDE 48, de 2/10/2012.
Culpabilidade: não há excludentes de ilicitude, de culpabilidade e de punibilidade; é razoável supor que a responsável tinha consciência da ilicitude de sua conduta; era exigível conduta diversa da praticada, qual seja, desincumbir-se do seu dever por meio da apresentação da prestação de contas no prazo e forma devidos.
 (...) 
A citação e a audiência foram realizadas e, em resposta, a responsável apresentou sua defesa, acompanhada de documentos da prestação de contas dos recursos do Peja/2013 (peça 32) .
A Secex/TCE examinou a defesa apresentada e formulou a seguinte proposta de encaminhamento (peças 34 a 36) :
a) julgar irregulares, nos termos dos arts. 1º, inciso I, 16, inciso III, alíneas "b" e "c", da Lei 8.443/1992, c/c os arts. 19 e 23, inciso III, da mesma Lei, as contas da responsável Joana Darc Queiroga Mendonca Coutinho (CPF XXX.302.104-XX) , condenando-a ao pagamento das importâncias a seguir especificadas, atualizadas monetariamente e acrescidas dos juros de mora, calculadas a partir das datas discriminadas até a data da efetiva quitação do débito, fixando-lhe o prazo de quinze dias, para que comprove, perante o Tribunal, o recolhimento das referidas quantias aos cofres do Fundo Nacional de Desenvolvimento da Educação, nos termos do art. 23, inciso III, alínea "a", da citada lei, c/c o art. 214, inciso III, alínea "a", do Regimento Interno do TCU.
Débitos relacionados à responsável Joana Darc Queiroga Mendonca Coutinho (CPF XXX.302.104-XX) :
	Data de ocorrência
	Valor histórico (R$) 
	Débito/Crédito

	3/1/2013
	41.933,75
	Débito

	8/8/2013
	41.933,75
	Débito

	26/8/2013
	14.900,00
	Crédito

	6/12/2013
	  7.000,00
	Crédito

b) aplicar responsável Joana Darc Queiroga Mendonca Coutinho (CPF XXX.302.104-XX) , a multa prevista no art. 57, da Lei 8.443/1992, c/c o art. 267, do Regimento Interno do TCU, fixando-lhe o prazo de quinze dias, a contar da notificação, para que comprove, perante o Tribunal (art. 214, inciso III, alínea "a", do Regimento Interno do TCU) , o recolhimento da dívida aos cofres do Tesouro Nacional, atualizada monetariamente desde a data do acórdão que vier a ser proferido por este Tribunal até a do efetivo recolhimento, se paga após o vencimento, na forma da legislação em vigor;
c) autorizar, desde logo, a cobrança judicial das dívidas, caso não atendida a notificação, na forma do disposto no art. 28, inciso II, da Lei 8.443/1992;
d) autorizar também, desde logo, se requerido, com fundamento no art. 26, da Lei 8.443/1992, c/c o art. 217, §§ 1º e 2º, do Regimento Interno do TCU, o parcelamento das dívidas em até 36 parcelas, incidindo, sobre cada parcela, corrigida monetariamente, os correspondentes acréscimos legais, fixando-lhe o prazo de quinze dias, a contar do recebimento da notificação, para comprovar, perante o Tribunal, o recolhimento da primeira parcela, e de trinta dias, a contar da parcela anterior, para comprovar o recolhimento das demais parcelas, devendo incidir, sobre cada valor mensal, atualizado monetariamente, os juros de mora devidos, no caso do débito, na forma prevista na legislação em vigor, alertando a responsável de que a falta de comprovação do recolhimento de qualquer parcela importará o vencimento antecipado do saldo devedor, nos termos do § 2º do art. 217 do Regimento Interno deste Tribunal; 
e) enviar cópia do Acórdão a ser prolatado à Procuradoria da República no Estado da Paraíba, nos termos do § 3º do art. 16 da Lei 8.443/1992, c/c o § 7º do art. 209 do Regimento Interno do TCU, para adoção das medidas cabíveis;
f) enviar cópia do Acórdão que vier a ser proferido ao Fundo Nacional de Desenvolvimento da Educação e à responsável, para ciência;
g) informar à Procuradoria da República no Estado da Paraíba, ao Fundo Nacional de Desenvolvimento da Educação e à responsável que a presente deliberação, acompanhada do Relatório e do Voto que a fundamenta, está disponível para a consulta no endereço www.tcu.gov.br/acordaos, além de esclarecer que, caso requerido, o TCU poderá fornecer sem custos as correspondentes cópias, de forma impressa; e
h) informar à Procuradoria da República no Estado da Paraíba que, nos termos do parágrafo único do art. 62 da Resolução TCU 259/2014, os procuradores e membros do Ministério Público credenciados nesta Corte podem acessar os presentes autos de forma eletrônica e automática, ressalvados apenas os casos de eventuais peças classificadas como sigilosas, as quais requerem solicitação formal.
II
O Ministério Público de Contas diverge parcialmente da proposta de encaminhamento apresentada pela unidade técnica, pois entende que a condenação em débito da responsável deve ser feita pelo valor total dos recursos federais repassados ao município, sem o abatimento das quantias de R$ 14.900,00 (data de referência: 26/8/2013) e R$ 7.000,00 (data de referência: 6/12/2013) .
Não obstante haja nexo de causalidade entre as notas fiscais emitidas por Pauliano Lamec Matias dos Santos (CNPJ 06.125.670/0001-10) nas datas de 26/8/2013 e 6/12/2013, nos valores, respectivamente, de R$ 14.900,00 (peça 32, p. 10) e R$ 7.000,00 (peça 32, p. 13) , e as transferências eletrônicas disponíveis (TEDs) realizadas na conta específica do programa nas datas de 28/8/2013 (peça 32, p. 11) e 11/12/2013 (peça 32, p. 14) , não se pode considerar que houve a demonstração da boa e regular gestão dos recursos federais, na medida em que não foram apresentados documentos comprobatórios da execução física dos cursos de capacitação discriminados nas aludidas notas fiscais.
As duas notas fiscais mencionadas trazem a seguinte discriminação dos serviços:
	Nota Fiscal
	Valor (R$) 
	Discriminação do Serviço

	NF 57, de 26/8/2013
	14.900,00
	Realização da capacitação de professores e coordenadores da Educação de Jovens e Adultos - EJA - referente a formação inicial e continuada, total de 15 participantes e 104 horas-aula ministradas, estando incluso todo o material necessário para a realização da formação (camisas, bolsa em algodão colorido, apostilas, kits para os cursistas, lanches, almoços e outros) conforme as exigências do contrato.

	NF 20046, de 6/12/2013
	7.000,00
	Realização da capacitação dos professores e coordenadores da Educação de Jovens e Adultos - EJA - referente a formação continuada, total de 15 participantes e 48 horas-aula ministradas. Estando incluso todo o material necessário para a realização da formação (ministrante, material didático, lanches, almoços e outros) conforme as exigências do contrato.

Em primeiro lugar, verifica-se que as notas fiscais não estão atestadas e não foi apresentado nenhum documento que comprove a sua regular liquidação.
Em segundo lugar, não foi apresentado o contrato que teria embasado a emissão dessas notas fiscais.
Em terceiro lugar, não foi apresentado nenhum comprovante da realização dos cursos de capacitação, a exemplo de:
a) lista de frequência dos participantes do curso, com comprovação de que se tratam de professores e coordenadores das novas turmas da Educação de Jovens e Adultos a que alude a Resolução CD/FNDE 48/2012 (turmas não contempladas com recursos do Fundeb) ;
b) informações sobre o local, a data, o horário, o conteúdo e os ministrantes dos cursos de capacitação;
c) comprovantes da entrega de camisas, bolsas, apostilas, kits e alimentação aos cursistas.
Em quarto lugar, a ex-prefeita não apresentou os seguintes documentos exigidos pela Resolução CD/FNDE 48/2012:
a) parecer conclusivo do Conselho do Acompanhamento e Controle Social (CACS/Fundeb) sobre a execução físico-financeira das ações do Peja (art. 19 da Resolução CD/FNDE 48/2012) ;
b) Demonstrativo Sintético Anual da Execução Físico-Financeiro, com informações sobre a quantidade de jovens, adultos e idosos efetivamente atendidos em cada estabelecimento cadastrado para a oferta de novas turmas de EJA (Anexo II da Resolução CD/FNDE 48/2012) .
Observa-se, ainda, que há inconsistência na documentação apresentada a título de prestação de contas do Peja/2013, na medida em que o Relatório da Execução Física (peça 32, p. 4) informa um total de 104 horas-aula de capacitação, ao passo que as notas fiscais 57 e 20046 discriminam, juntas, um total de 152 horas-aula de capacitação.
Portanto, ante a não comprovação da execução física das ações do Peja, o MP de Contas considera que não deve ser abatido do débito o montante de recursos federais utilizado para o pagamento das notas fiscais 57 e 20046.
Quanto às demais despesas relacionadas na prestação de contas, quais sejam, nota fiscal 56, emitida por Pauliano Lamec Matias dos Santos, no valor de R$ 28.300,00, e folha de pagamento da Secretaria de Educação, no valor de R$ 33.667,50 (peça 32, p. 2) , concorda-se com a conclusão da unidade técnica, no sentido de que não podem ser aceitas, haja vista que não possuem nexo de causalidade com os recursos federais do Peja/2013, creditados na c/c 29.615-5, em razão do seguinte:
a) a nota fiscal 56, no valor de R$ 28.300,00, emitida por Pauliano Lamec Matias dos Santos (peça 32, p. 7) , foi paga em 28/8/2013 mediante TED realizada na conta específica do Fundo de Manutenção e Desenvolvimento da Educação Básica e de Valorização dos Profissionais da Educação - Fundeb (c/c 17.279-0 - peça 32, p. 8) ;
b) a folha de pagamento apresentada, no valor bruto de R$ 310.600,45 e líquido de R$ 253.438,90 (peça 32, p. 17/8) , foi empenhada com recursos orçamentários do Fundeb ("Manutenção das Atividades do Fundeb 60%" - peça 32, p. 15) e paga em 30/1/2014 mediante débito na conta específica do Fundeb (peça 32, p. 16) ;
c) as transferências de recursos da conta específica do Peja para a conta específica do Fundeb (R$ 25.160,25, em 28/8/2013; R$ 43.981,89, em 30/8/2013; R$ 16.400,00, em 10/12/2013; e R$ 9.400,00, em 30/1/2014) não apresentam correlação de valores e/ou datas com as despesas descritas nas alíneas "a" e "b", acima.
Além do mais, mesmo que houvesse nexo causal entre os recursos do Peja e essas duas despesas, elas não poderiam ser consideradas regulares, pois não guardam correlação com os objetivos dos repasses, estatuídos pelo art. 3º da Lei 10.880/2004 (com a alteração promovida pela Lei 12.695/2012) e pela Resolução CD/FNDE 48/2012, alterada pela Resolução CD/FNDE 48/2013.
Com efeito, a nota fiscal 56 discrimina serviços de "realização da jornada pedagógica para todos os gestores, coordenadores pedagógicos, professores do ensino infantil, fundamental I e fundamental II - no total de 72 horas-aula ministradas, durante dos dias 14, 15 e 16 de agosto de 2013" (peça 32, p. 7) . Por sua vez, a folha de pagamento apresentada trata da remuneração de janeiro/2014 dos servidores da Secretaria de Educação do Município de Massaranduba pagos com os recursos do Fundeb - 60% (peça 32, pp. 17/8) . Assim, ambas as despesas não apresentam correlação específica com a manutenção e o desenvolvimento de novas turmas de EJA, ou seja, com turmas de EJA cujas matrículas de alunos ainda não tenham sido contempladas com recursos do Fundeb (arts. 1º e 4º da Resolução CD/FNDE 48/2012) .
Acrescente-se que não houve a comprovação da execução física da jornada pedagógica descrita na nota fiscal 56 nem a indicação de quais professores listados na folha de pagamento atuavam em novas turmas de EJA.
Por todo o exposto, considera-se que a responsável não logrou comprovar a boa e regular aplicação dos recursos federais que lhe foram repassados no âmbito do Peja/2013.
A responsável tampouco justificou a contento sua omissão inicial no dever de prestar de contas. Argumentou apenas que, por não mais ser a portadora da senha de acesso SiGPC, não logrou inserir os documentos da prestação de contas no sistema (peça 32, p. 1) . Todavia, esse argumento não elide a omissão inicial, visto que o prazo para a prestação de contas findou em 3/8/2015, ainda no curso do seu mandato (2013/2016) , e, mesmo após notificada pela FNDE em 11/2/2016, ela permaneceu omissa.
Desse modo, propõe-se que suas contas sejam julgadas irregulares, com fundamento no art. 16, alíneas "a" e "c", da Lei 8.443/1992, com condenação em débito no valor total de R$ 83.867,50, e aplicação da multa do art. 57 da Lei 8.443/1992
III
Ante o exposto, o Ministério Público de Contas diverge parcialmente da proposta de encaminhamento elaborada pela unidade técnica, a fim de que a alínea "a" de tal proposta apresente o seguinte teor:
a) julgar irregulares, nos termos dos arts. 1º, inciso I, 16, inciso III, alíneas "a" e "c", da Lei 8.443/1992, c/c os arts. 19 e 23, inciso III, da mesma Lei, as contas da responsável Joana D'arc Queiroga Mendonça Coutinho (CPF XXX.302.104-XX) , condenando-a ao pagamento das importâncias a seguir especificadas, atualizadas monetariamente e acrescidas dos juros de mora, calculadas a partir das datas discriminadas até a data da efetiva quitação do débito, fixando-lhe o prazo de quinze dias, para que comprove, perante o Tribunal, o recolhimento das referidas quantias aos cofres do Fundo Nacional de Desenvolvimento da Educação, nos termos do art. 23, inciso III, alínea "a", da citada lei, c/c o art. 214, inciso III, alínea "a", do Regimento Interno do TCU:
	Data de Ocorrência
	Valor Histórico (R$) 
	Débito/Crédito

	3/1/2013
	41.933,75
	Débito

	8/8/2013
	41.933,75
	Débito

É o relatório.

não há

Procurador Júlio Marcelo de Oliveira.

TOMADA DE CONTAS ESPECIAL. OMISSÃO DO DEVER DE PRESTAR CONTAS DOS RECURSOS DO Programa de Apoio aos Sistemas de Ensino para Atendimento de Jovens e Adultos (PEJA), exercício de 2013. REJEIÇÃO DAS ALEGAÇÕES DE DEFESA. NÃO COMPROVAÇÃO DAS DESPESAS REALIZADAS. IRREGULARIDADE DAS CONTAS. DÉBITO. MULTA. CIÊNCIA.

TOMADA DE CONTAS ESPECIAL (TCE)

Secretaria de Controle Externo de Tomada de Contas Especial (SecexTCE).

Cuidam os autos de Tomada de Contas Especial (TCE) instaurada pelo Fundo Nacional de Desenvolvimento da Educação (FNDE) em desfavor de Joana Darc Queiroga Mendonça Coutinho, ex-prefeita de Massaranduba/PB (gestão 1/1/2013 a 31/12/2016) , em razão da omissão no dever de prestar contas dos recursos recebidos por força do Programa de Apoio aos Sistemas de Ensino para Atendimento de Jovens e Adultos (Peja) , no exercício de 2013.
O Peja tem por objetivo o custeio, em caráter suplementar, da formação continuada de docentes, da aquisição, impressão ou produção de livro didático, da aquisição de material escolar ou material para os professores, para atendimento dos alunos do ensino fundamental de escolas públicas, matriculados e frequentes nos cursos da modalidade educação de jovens e adultos presencial, que apresentarem matrículas no Censo Escolar INEP/MEC do ano anterior (peça 16, p. 1) .
Para a consecução desse objetivo, no âmbito do Peja/2013, o FNDE repassou recursos federais ao município de Massaranduba/PB, mediante as Ordens Bancárias 2012OB798005, de 28/12/2012, e 2013OB712039, de 6/8/2013, cada uma no valor de R$ 41.933,75, perfazendo o montante de R$ 83.867,50 (peças 6 e 16, p. 1) . O prazo da prestação de contas expirou em 3/8/2015 (peça 24) .
Na fase interna da TCE, a ex-prefeita foi notificada pelo FNDE para o conhecimento da instauração do processo, a apresentação de informações, justificativas ou defesa e a cobrança do débito apurado, ante a omissão no dever legal de prestar contas dos recursos federais recebidos (peça 16, p. 2-4) . O FNDE, em vista de a ex-gestora não ter apresentado documentação que viesse a elidir a pendência apurada, instaurou a tomada de contas especial, assim fundamentada, nos termos do Relatório de TCE 748/2018 (peça 16, p. 1-6) e da Matriz de Responsabilização (peça 15) :
Não comprovação da boa e regular aplicação dos recursos federais repassados à Prefeitura Municipal de Massaranduba - PB, em face da omissão no dever de prestar contas dos valores transferidos, no âmbito do Programa de Apoio aos Sistemas de Ensino para Atendimento de Jovens e Adultos (Peja) , no exercício de 2013, cujo prazo encerrou-se em 3/8/2015.
No Relatório de TCE 748/2018 (peça 16) , o tomador de contas concluiu que o prejuízo importaria no valor original de R$ 83.867,50, imputando-se a responsabilidade a Joana Darc Queiroga Mendonça Coutinho, ex-prefeita de Massaranduba/PB, na condição de gestora dos recursos. 
O Relatório de Auditoria e-TCE 2.631/2019 concluiu pela responsabilização da ex-prefeita pelo débito acima referenciado (peça 18, p. 1-2) . O Certificado de Auditoria atestou a irregularidade das contas (peça 19) e o Parecer do Dirigente do Órgão de Controle Interno concluiu pela irregularidade deste feito (peça 20) . A autoridade ministerial declarou ter tomado conhecimento das conclusões contidas no Relatório e no Certificado de Auditoria e determinou o envio do processo para julgamento por este Tribunal (peça 21) .
Na fase externa desta TCE, a Secretaria de Controle Externo de Tomada de Contas Especial (SecexTCE) propôs a citação e a audiência da responsável (peça 26) , autorizadas nos termos do despacho do dirigente da unidade instrutora de 30/3/2020 (peça 28) .
Em instrução de mérito de peças 34-36, a SecexTCE, após analisar os argumentos e a documentação acostados pela ex-prefeita, propôs: (i) rejeitar parcialmente as alegações de defesa; (ii)  julgar irregulares as contas da sra. Joana Darc Queiroga Mendonça Coutinho; (iii) condená-la em débito pelo valor histórico de R$ 61.967,50 (R$ 83.867,50 - R$ 14.900,00 - R$ 7.000,00) ; e (iv)  aplicar-lhe a multa prevista no artigo 57 da Lei 8.443/1992.
O Ministério Público junto ao Tribunal de Contas da União (MPTCU) , em parecer acostado à peça 37, concordou parcialmente com a proposta da unidade técnica, provendo ajustes no valor do débito apurado.
Segundo o MPTCU, as Notas Fiscais 57, de 26/8/2013, e 20046, de 6/12/2013, respectivamente nos valores de R$ 14.900,00 e R$ 7.000,00, consideradas pela SecexTCE para abatimento do débito apontado pelo FNDE, não comprovam as despesas realizadas, haja vista que: (i)  não estão atestadas e não foi apresentado nenhum documento que comprove a sua regular liquidação; (ii) não foi apresentado o contrato que teria embasado a emissão dessas notas fiscais; e (iii)  não foi apresentado nenhum comprovante da realização dos cursos de capacitação. Assim, em vista da ausência desses documentos, o MPTCU entende que o débito a ser imputado à ex-prefeita alcança o valor histórico de R$ 83.867,50. 
Feito esse necessário resumo, passo a decidir.
Manifesto-me de acordo com o encaminhamento sugerido pela SecexTCE, com as ponderações do MPTCU quanto ao valor do débito, sem prejuízo das considerações que faço na sequência.
A ex-prefeita, em resposta à citação contida no Ofício 12.528/2020-TCU/Seproc, assevera que, ao tomar a iniciativa de inserção das informações no sistema informatizado para prestação de contas do FNDE, se deparou com impedimento em razão de não mais portar as senhas de acesso ao sistema (peça 32, p. 1) . Por conseguinte, afirma ter acostado os respectivos demonstrativos da prestação de contas para comprovação da regular aplicação dos valores recebidos na quantia de R$ 83.867,50 oriundos dos recursos do Peja/2013 (peça 32, p. 2-32) . Por fim, requer o acatamento da prestação de contas e o arquivamento desta TCE (peça 32, p. 1) .
A relação de pagamentos, datada de 27/5/2020 (peça 32, p. 2) , exibe os seguintes registros:
	Benefiário
	Licitação
	Documento
	Data
	Pagamento
	Data
	Valor (R$) 

	Pauliano Lamec Siavas dos Santos
	30/2013
	NF 56
	26/8/2013
	TR 082801
	28/8/2013
	28.300,00

		30/2013
	NF 57
	26/8/2013
	TR 082801
	28/8/2013
	14.900,00

		3/2013
	NF 20046
	6/12/2013
	TR 121101
	11/12/2013
	7.000,00

	Fopag - Secretaria de Educação
	-x-
	Empenho 225
	30/1/2014
	TR 013001
	30/1/2014
	33.667,50

	Total
	83.867,50

O valor de R$ 33.667,50, constante da relação de pagamentos, de acordo com a ex-prefeita, foi utilizado para cobrir parte das despesas de R$ 253.438,90 (peça 32, p. 15-18) , referente à folha de pagamento de 30/1/2014, de todos os servidores da secretaria municipal de educação de Massaranduba/PB. Todavia, não há menção sobre quais profissionais ligados à educação de jovens e adultos se beneficiaram do pagamento.
Além disso, não existe débito na conta específica do Peja/2013, Agência do Banco do Brasil 1.634-9, Conta Corrente 29.615-5, correspondente ao valor dessa despesa, consoante mencionado pela unidade instrutora. O quadro a seguir descreve os desembolsos efetivados na referida conta do Peja/2013, tendo por base a documentação acostada aos autos pela ex-gestora (peça 32, p. 23-27) .
	BB Agência 1.634-9 - Conta Corrente 29.615-5 (Peja) 

	Data
	Crédito
	Débito
	Saldo
	Descrição

	21/06/2013
	41.933,75
	 
	41.933,75
	FNDE

	08/08/2013
	41.933,75
	 
	83.867,50
	FNDE

	12/08/2013
	 
	-83.867,50
	0,00
	Aplicação

	28/08/2013
	 
	-25.160,25
	-25.160,25
	PM Massaranduba - BB agência 1.634-9, C/C 17.279-0

	28/08/2013
	 
	-14.900,00
	-40.060,25
	NE 2242 e NF 57

	28/08/2013
	40.060,25
	 
	0,00
	Resgate aplicação

	30/08/2013
	 
	-43.981,89
	-43.981,89
	PM Massaranduba - BB agência 1.634-9, C/C 17.279-0

	30/08/2013
	43.981,89
	 
	0,00
	Resgate aplicação

	10/12/2013
	16.400,00
	 
	16.400,00
	PM Massaranduba - BB agência 1.634-9, C/C 17.279-0

	10/12/2013
	 
	-16.400,00
	0,00
	Aplicação

	11/12/2013
	 
	-7.000,00
	-7.000,00
	NE 3247 e NF 20046

	11/12/2013
	7.000,00
	 
	0,00
	Resgate aplicação

	30/01/2014
		-9.400,00
		PM Massaranduba - BB agência 1.634-9, C/C 17.279-0

	30/01/2014
	9.400,00
		0,00
	Resgate aplicação

Portanto, os documentos acostados pela sra. Joana Darc Queiroga Mendonça Coutinho não asseguram o nexo de causalidade entre a despesa realizada de R$ 33.667,50 e a verba federal recebida no âmbito do Peja/2013 pelo Município de Massaranduba/PB.
A ex-prefeita afirma que os valores de R$ 28.300,00, R$ 14.900,00 e R$ 7.000,00 referem-se às despesas pagas com recursos do Peja/2013 na contratação de empresa especializada em ministrar cursos e capacitações para profissionais da rede de educação municipal (peça32, p. 28-30) .
Quanto à despesa de R$ 28.300,00, acompanho o entendimento da unidade instrutora, que contou com o aval do MPTCU, de que a despesa não guarda relação com manutenção e desenvolvimento das novas turmas de EJA, objeto do programa.
De fato, a Nota de Empenho 2.243, de 26/8/2013 (peça 32, p. 6) , faz menção às despesas com a realização da capacitação dos professores e coordenadores da educação de jovens e adultos (EJA) - referente à formação inicial e continuada, total de 15 participantes e 104 horas-aula ministradas. Por outro lado, a Nota Fiscal 56, de 26/8/2013 (peça 32, p. 7) , menciona a realização da jornada pedagógica para todos os gestores, coordenadores pedagógicos, professores do ensino infantil, fundamental I e fundamental II - no total de 72 horas-aula ministradas durante os dias 14, 15 e 16 de agosto de 2013.
Vejo que a descrição da Nota Fiscal 56 não se coaduna com o objetivo do Peja, transcrito no item 2 deste voto, pois o custeio visa atender os "alunos do ensino fundamental de escolas públicas, matriculados e frequentes nos cursos da modalidade educação de jovens e adultos presencial". Além do mais, a quantidade de horas-aula indicada na Nota Fiscal é menor que a registrada na Nota de Empenho 2.243.
Ademais, não foi trazida aos autos a lista de frequência dos participantes do curso, com comprovação de que se trata de professores e coordenadores das novas turmas da Educação de Jovens e Adultos a que alude a Resolução CD/FNDE 48/2012 (turmas não contempladas com recursos do Fundeb) . 
Tampouco há informações sobre o local, a data, o horário, o conteúdo e os ministrantes dos cursos de capacitação e os comprovantes da entrega, conforme citado nas notas de empenho e fiscal, de camisas, bolsas de algodão colorido, apostilas, kits e alimentação aos cursistas. Também não foi apresentado pela ex-prefeita: (i) parecer conclusivo do Conselho do Acompanhamento e Controle Social (CACS/Fundeb) sobre a execução físico-financeira das ações do Peja (art. 19 da Resolução CD/FNDE 48/2012) ; e (ii) Demonstrativo Sintético Anual da Execução Físico-Financeiro, com informações sobre a quantidade de jovens, adultos e idosos efetivamente atendidos em cada estabelecimento cadastrado para a oferta de novas turmas de EJA (Anexo II da Resolução CD/FNDE 48/2012) .
Concordo com a SecexTCE de que o valor de R$ 28.300,00 não corresponde a qualquer desembolso efetuado na conta específica do Peja/2013, conforme se observa do quadro elaborado no item 16 deste voto.
A movimentação da conta específica do Peja/2013 indica, por outro lado, a transferência para a conta da prefeitura municipal de Massaranduba/PB, Agência do Banco do Brasil 1.634-9, conta corrente 17.279-0, das quantias de R$ 25.160,25, em 28/8/2013, e de R$ 43.981,89, em 30/8/2013 (peça 32, p. 23-27) . Por sua vez, o valor de R$ 28.300,00 foi pago com parte dos recursos advinda da conta do Peja/2013 (R$ 25.160,25) e parte com recursos municipais (R$ 3.139,75) , consoante o quadro a seguir.
	BB Agência 1.634-9 - Conta Corrente 17.279-0 (Prefeitura Municipal de Massaranduba/PB) 

	Data
	Crédito
	Débito
	Saldo
	Descrição

	27/08/2013
			0,00
	
	28/08/2013
	25.160,25
		25.160,25
	Peja - BB Agência 1.634-9 - Conta Corrente 29.615-5

	28/08/2013
		-28.300,00
	-3.139,75
	NE 2243 e NF 56

	28/08/2013
	3.139,75
		0,00
	Resgate

	30/08/2013
	43.981,89
		43.981,89
	Peja - BB Agência 1.634-9 - Conta Corrente 29.615-5

	30/08/2013
	24.402,93
		68.384,82
	ICMS PM Massaranduba

	30/08/2013
	1,85
		68.386,67
	ITR

	30/08/2013
	42.674,29
		111.060,96
	FPE/FPM

	30/08/2013
	30.093,16
		141.154,12
	FPE/FPM

	30/08/2013
	35,34
		141.189,46
	IPI/Exportação

	30/08/2013
	255,36
		141.444,82
	ICMS - Desoneração Exportação

	30/08/2013
		-319.953,23
	-178.508,41
	TED não identificada

	30/08/2013
	178.508,41
		0,00
	
Já o crédito de R$ 43.981,89 oriundo da conta do Peja/2013, na data de 30/08/2013, foi debitado da conta da municipalidade, juntamente com outros recursos municipais, para cobrir na referida data o débito de R$ 319.953,23.
Portanto, os documentos acostados pela sra. Joana Darc Queiroga Mendonça Coutinho não asseguram o nexo de causalidade entre a despesa realizada de R$ 28.300,00 e a verba federal recebida no âmbito do Peja/2013 pelo Município de Massaranduba/PB.
Em relação às despesas de R$ 14.900,00 e R$ 7.000,00, acompanho o entendimento do MPTCU de que a documentação acostada aos autos não foi capaz de comprovar a aplicação de recursos federais recebidos no âmbito do Peja/2013 para cobrir aqueles gastos.Vejamos.
A Nota de Empenho 2.242, de 26/8/2013 (peça 32, p. 9) , e a Nota Fiscal 57, de 26/8/2013 (peça 32, 10) , ambas no valor de R$ 14.900,00, fazem menção às despesas com a realização da capacitação dos professores e coordenadores da educação de jovens e adultos (EJA) - referente à formação inicial e continuada, total de 15 participantes e 104 horas-aula ministradas. Ainda, que estava incluso todo o material necessário para a realização da formação: camisas, bolsa em algodão colorido, apostilas, kits para cursistas, lanches, almoços e outros.
A Nota de Empenho 3.247, de 6/12/2013 (peça 32, p. 12) , e a Nota Fiscal 57, de 26/8/2013 (peça 32, 13) , ambas no valor de R$ 7.000,00, trazem descrições distintas. A nota de empenho indica 104 horas-aula ministradas, enquanto a nota fiscal registra 48 horas-aula, além de diferenças quanto ao material incluso.
As transferências eletrônicas disponíveis (TEDs) , de 28/8/2013 (peça 32, p. 11) e 11/12/2013 (peça 32, p. 14) , realizadas na conta específica do Peja/2013 (quadro elaborado no item 17 deste voto) , não demonstram a boa e regular gestão dos recursos federais, na medida em que não foram apresentados documentos comprobatórios da execução física dos cursos de capacitação discriminados nas aludidas notas fiscais.
Conforme bem salientou o MPTCU, a ex-gestora não apresentou:
i) documento que comprove a sua regular liquidação, haja vista que as notas fiscais não estão atestadas;
ii) contrato que teria embasado a emissão dessas notas fiscais;
iii) comprovante da realização dos cursos de capacitação, a exemplo de:
a) lista de frequência dos participantes do curso, com comprovação de que se tratam de professores e coordenadores das novas turmas da Educação de Jovens e Adultos a que alude a Resolução CD/FNDE 48/2012 (turmas não contempladas com recursos do Fundeb) ;
b) informações sobre o local, a data, o horário, o conteúdo e os ministrantes dos cursos de capacitação;
c) comprovantes da entrega de camisas, bolsas, apostilas, kits e alimentação aos cursistas.
iv) parecer conclusivo do Conselho do Acompanhamento e Controle Social (CACS/Fundeb) sobre a execução físico-financeira das ações do Peja (art. 19 da Resolução CD/FNDE 48/2012) ; e
v) Demonstrativo Sintético Anual da Execução Físico-Financeiro, com informações sobre a quantidade de jovens, adultos e idosos efetivamente atendidos em cada estabelecimento cadastrado para a oferta de novas turmas de EJA (Anexo II da Resolução CD/FNDE 48/2012) .
O Ofício 12.528/2020-TCU/Seproc, de 31/3/2020 (peça 30) , também tratou de audiência da responsável, verbis:
 (...) 
2. Fica Vossa Senhoria ciente também da presente audiência, para, no mesmo prazo de quinze dias, a contar do recebimento da presente comunicação, apresentar, por escrito, razões de justificativa quanto à irregularidade mencionada na documentação anexa, que integra esta comunicação. (grifos no original) 
3. Alerto para a importância de leitura do inteiro teor da decisão e documentação anexas para o devido conhecimento das irregularidades que lhe dizem respeito.
 (...) 
6. O não encaminhamento das razões de justificativa ou a rejeição dessas poderá ensejar aplicação de multa, nos termos do art. 58 da Lei 8.443/1992, assim como o julgamento pela irregularidade das contas do responsável, se essa for a natureza do processo.
 (...) 
Na audiência, o questionamento referiu-se ao "não cumprimento do prazo originalmente estipulado para prestação de contas do Programa de Apoio aos Sistemas de Ensino para Atendimento de Jovens e Adultos (PEJA) , no exercício de 2013, cujo prazo encerrou-se em 3/8/2015" (peça 26, p. 4) .
A ex-prefeita, em resposta ao Ofício 12.528/2020-TCU/Seproc, afirmou que (peça 32, p. 1) :
Tomamos então a iniciativa de inserção no sistema com todos os elementos necessários, oportunidade em que nos veio um impedimento, qual seja: O SISTEMA IMPEDE QUE SEJA DADO PROSSEGUIMENTO AO ENVIO DA PRESTAÇÃO, em vista de que já não mais somos nós, os portadores das senhas de acesso ao S1SPC Deste modo, para comprovação da regular aplicação dos valores recebidos na quantia de R$ 83.867,50 oriundos dos recursos do PEJA, efetuamos os respectivos demonstrativos da prestação de contas, cujos anexos fazemos juntados ao presente, devidamente acompanhados das respectivas comprovação das despesas efetuadas.
O FNDE, mediante a Informação 3.139/2018/SEOPC/COPRA/CGAPC/DIFIN-FNDE, de 19/11/2018 (peça 8) , assim registrou:
2.1. Trata-se da omissão no dever legal de prestar contas dos recursos do Programa supramencionado, acerca da qual a responsável e ex-gestora, Senhora Joana Darc Queiroga Mendonça Coutinho, foi diligenciada, automacamente, pelo Sistema de Gestão de Prestação de Contas (SiGPC) , por meio do Ofício nº 23863E/2015-SEOPC/COPRA/CGCAP/DIFIN/FNDE, datado de 04/08/2015, concedendo o prazo de 30 dias a cumprir ao que determina o Parágrafo Único do Art. 70 da Constituição Federal/CF e a Resolução CD/FNDE nº 48, de 02/10/2012, ou a recolher os recursos sob pena de adoção de medidas de exceção.
2.2. A ex-prefeita tomou ciência do teor do Ofício supracitado em 11/02/2016, conforme o Comprovante de Ciência - SiGPC Contas Online.
2.3. Entretanto, expirado o prazo de 30 dias da data da ciência deste ofício, concedido no mencionado Ofício, a responsável não providenciou adimplir a obrigação de prestar contas, tampouco efetuar o recolhimento dos recursos. (grifamos) 
Conforme ressaltado pela unidade técnica (peça 32, p. 4) , deixar de prestar contas quando se está obrigado a fazê-lo, no prazo e forma estabelecidos pela legislação, constitui irregularidade grave, nos termos da lei e da jurisprudência do TCU (Acórdão 6897/2018-TCU-Segunda Câmara, Relator Ministro Aroldo Cedraz; Acórdão 6730/2018-TCU-Primeira Câmara, Relator Ministro Benjamin Zymler; Acórdão 2628/2004-TCU-Primeira Câmara, Relator Ministro-Substituto Augusto Sherman; Acórdão 5770/2009-TCU-Primeira Câmara, Relator Ministro Walton Alencar Rodrigues) .
A ex-gestora não logrou êxito em justificar o não cumprimento do prazo originalmente estipulado para prestação de contas do Peja/2013. Noto que a ex-prefeita teve tempo suficiente para efetuar a prestação de contas, consoante registrado pelo FNDE nos termos da Informação 3.139/2018/SEOPC/COPRA/CGAPC/DIFIN-FNDE.
Assim, suas razões de justificativa devem ser rejeitadas.
Embora, em tese, seja possível, no presente caso concreto, a aplicação de multa com base no art. 58 da Lei 8.443/1992 concomitantemente com a multa prevista no art. 57 do mesmo normativo, aplico a teoria da absorção, segundo a qual, por existir correlação entre as condutas de não comprovação da aplicação dos recursos e de omissão na prestação de contas, enseja-se, na ocorrência das duas irregularidades, a aplicação exclusiva da multa proporcional ao dano causado (cito como precedentes, entre outros, os Acórdãos 2.469/2019 e 4.710/2020, ambos da 1ª Câmara do TCU; e os Acórdãos 9.579/2015 e 1.703/2021, estes da 2ª Câmara) . 
Registro que não houve prescrição da pretensão punitiva, segundo o entendimento perfilhado pelo Acórdão 1441/2016-TCU-Plenário, porquanto entre a ocorrência irregular, no ano de 2013, e o ato que ordenou a citação, em 30/3/2020 (peça 28) , transcorreram menos de dez anos.
Logo, cabe julgar irregulares as contas da sra. Joana Darc Queiroga Mendonca Coutinho, com condenação em débito pelo valor histórico de R$ 83.867,50, e aplicação da multa prevista no art. 57 da Lei 8.443/1992.
Com essas considerações, VOTO para que seja aprovada a minuta de acórdão que ora submeto à consideração deste Colegiado.
TCU, Sala das Sessões Ministro Luciano Brandão Alves de Souza, em 9 de março de 2021.
Ministro VITAL DO RÊGO 
Relator